---

title: "JAR"
author: "Hoang An"
date: "11/27/2021"
output: html_document
---

```{r setup, include=FALSE}
knitr::opts_chunk$set(echo = TRUE)
```

```{r}
jdd <- read.delim("C:/Users/Admin/Downloads/jdd_initial.txt")
JARquali <- read.delim("C:/Users/Admin/Downloads/jdd_JARquali (1).txt")
plan <- read.delim("C:/Users/Admin/Downloads/plan sonic.txt")
```

```{r}
library(SensoMineR)
library(dplyr)
library(tidyr)
library(tidyverse)
library(tm)
library(reshape2)
library(Xplortext)
```

###

```{r}
res.TD.initial <- TextData(JARquali, var.text=c(35), idiom="fr", remov.number=FALSE, context.quali=c("Juge","Son"), context.quanti = c(2,7:33), stop.word.user =	c("trop","assez","peu","fait","tout"), stop.word.tm = TRUE, graph = TRUE)

res.LexCA.initial<-LexCA(res.TD.initial,graph=T)
names(res.LexCA.initial$col.sup)
```

```{r}
#JARquali$Juge <- as.factor(JARquali$Juge)

JARquali$Tempo <- as.factor(JARquali$Tempo)
JARquali$Hauteur <- as.factor(JARquali$Hauteur)
JARquali$Sexe <- as.factor(JARquali$Sexe)
#JARquali$CSP <- as.factor(JARquali$CSP)
#JARquali$Son <- as.factor(JARquali$Son)
#JARquali$Rang <- as.factor(JARquali$Rang)
#JARquali$Instrument <- as.factor(JARquali$Instrument)

summary(JARquali)
```

```{r}
judge.list = JARquali$Juge %>%
  as.factor() %>%
  levels() %>%
  as.numeric()

product.list =  JARquali$Son %>%
    as.factor() %>%
    levels() %>%
    as.data.frame()
    
colnames(product.list) <- "Son"

```

```{r}
for (i in 1:length(judge.list)){
  sub <- subset(JARquali, Juge == i, selec = c(Son, Pourquoi))
  colnames(sub)[2] <- as.character(i) 
  product.list <- left_join(product.list,sub)
}
```

Drop NA 

```{r}
Sanscom <- product.list[,c(11,14,17,21,26,27,39,42,48,49,50)]

product.list2 <- product.list[,-c(11,14,17,21,26,27,39,43,48,49,50)]

fast(product.list2, sep.words = " ", label.miss = "Rien")

names(product.list)
class(JARquali$Pourquoi)
tm_map(JARquali$Pourquoi) #### retrait mot inutiles

```
```{r}
res.TD.JAR <- TextData(JARquali, var.text=c(35), idiom="fr", remov.number=FALSE, context.quali=c("Sexe","Tempo","Hauteur","Instrument"), context.quanti = c(7:25,34), stop.word.user =	c("trop","assez","peu","fait","tout"), stop.word.tm = TRUE, graph = TRUE)

```

```{r}
res.LexCA<-LexCA(res.TD.JAR,graph=T,lmw=2)
names(res.LexCA$col.sup)
```

Les mots de liaisons ne sont pas pris en considèration ainsi que les mots "trop", "peu", "manque".
Pour ce faire les fonctions stop.word.user et stop.word.tm sont utilsés. 
Les mots utiles les plus utilisés (fréquence minumum de 20) pour expliquer les notes données sont par ordre de fréquence : 
lent, aigu, classe, technologie, haut et gamme pour "haut de gamme", inovant, sérieux, rapide, bien, grave, triste, strident et dynamique

Le mot lent est le plus utilisé (fréquence égale à 79) et le mot rapide fait parti des mots les plus utilisés avec une fréquence de 27. Le jury donne donc beaucoup d'importance à la vitesse du son dans sa notation. Le jury trouve davantage de son lent que rapide. L'utilisation des mots dynamique indique que le jury semble apprécier les sont plus rapide.
Le mot aigue est le deuxieme mot le plus fréquent (57), le mot grave est utilisé deux fois moins souvent (24). Le jury accorde donc une note importantce à la fréquence des sons. L'utilisation du mot stident indique le caractère désagréable des sons trop aigue.
Les mots "classe", "haut de gamme", "serieux" sont fréquement utilisés. Le jury a donc bien pris en considèration l'adéquation du son avec l'image "haut de gamme" de l'entreprise dans sa notation. 
Ils ont aussi aussi utilisé le terme "technologique" ce qui indique que plusieurs sons renvoyait cette image comme le souhaite l'entreprise.
Enfin l'utilisation du mot "bien" couplé à l'utilisation des mots "strident" et "dynamique" indique que le jury note les produits en fonction de leur caractère agréable.

